---
title: "Prácticas de aula 3 (PA03). Agrupar provincias según su formas predominantes<small><br>Geomorfología (GEO-114)<br>Universidad Autónoma de Santo Domingo (UASD)<br>Semestre 2024-02</small>"
author: "El Tali"
date: "`r format(Sys.Date(), '%Y-%m-%d')`"
output:
  # bookdown::github_document2:
  #   number_sections: false
  #   fig_caption: yes
  bookdown::html_document2:
    number_sections: false
    code_folding: hide
    fig_caption: yes
    md_extensions: "-fancy_lists"
    toc: true
    toc_depth: 3
editor_options: 
  chunk_output_type: console
always_allow_html: true
bibliography: references.bib
---

```{r setup, include=FALSE}
knitr::opts_chunk$set(
  echo = TRUE,
  warning = FALSE,
  message = FALSE,
  out.width = '100%',
  fig.retina = 4)
```

```{r, include=F}
output_format <- knitr::opts_knit$get("rmarkdown.pandoc.to")
repo_url <- system("git config --get remote.origin.url", intern = TRUE)
repo_name <- sub(".git$", "", basename(repo_url))
org_name <- basename(dirname(repo_url))
rmd_filename <- tools::file_path_sans_ext(basename(knitr::current_input()))
github_pages_url <- paste0("https://", org_name, ".github.io/", repo_name, "/", rmd_filename, ".html")
```

```{r, results='asis', echo=F}
if (grepl('gfm', output_format)) {
  cat('Versión HTML (quizá más legible), [aquí](', github_pages_url, ')\n', sep = '')
} else if (output_format == 'latex') {
  cat('Versión HTML (quizá más legible), [aquí](', github_pages_url, ')\n', sep = '')
}
```

# Fecha/hora de entrega

**03 de septiembre de 2024, 7:59 pm.**

# Introducción

<!-- Qué son los DEM, cómo se obtienen, y qué importancia tienen (puedes citar a @hengl2008geomorphometry). -->

<!-- Qué son las técnicas de clasificación de formas del terreno (e.g. los geomórfonos), que se basan en DEM, citando a @hengl2008geomorphometry, @jasiewicz2013geomorphons -->

<!-- Qué son las técnicas de análisis de agrupamiento (UPGMA, etc), qué utilidad tienen @borcard_numerical_2018, -->

<!-- Una vez clasificados los elementos, cómo estas clasificaciones podrían ayudar a caracterizar más fácilmente y con técnicas estadísticas, unidades convencionales o físicas (@triola2012estadistica parte estadística). -->

<!-- Utilidad de la clasificación del relieve, qué problema se resuelve con ellos. -->

<!-- Cómo se pueden agrupar unidades como provincias, regiones o municipios, en función de la distribución porcentual de formas del terreno usando UPGMA, usando los datos de @jose_ramon_martinez_batlle_2022_7367180. -->

<!-- Qué aportes dan para el conjunto de la ciencia. -->


### Introducción

Los Modelos Digitales de Elevación (DEM, por sus siglas en inglés) son representaciones digitales del relieve terrestre, obtenidas a partir de diversos métodos, como el levantamiento topográfico, la teledetección o el uso de sistemas de información geográfica (SIG) que permiten modelar la superficie del terreno en tres dimensiones. Los DEM son fundamentales en geomorfología y otras ciencias de la Tierra, ya que facilitan el análisis de formas del relieve y ayudan a identificar patrones geomorfológicos mediante técnicas cuantitativas [@hengl2008geomorphometry].

Las técnicas de clasificación de formas del terreno, como los geomórfonos, se basan en la información proporcionada por los DEM para identificar y categorizar características del relieve. Estas técnicas permiten diferenciar unidades geomorfológicas y facilitan la comprensión de la distribución espacial de las formas del terreno, proporcionando una base sólida para análisis más detallados en estudios geográficos y geológicos [@hengl2008geomorphometry; @jasiewicz2013geomorphons].

El análisis de agrupamiento, como el método de agrupamiento jerárquico aglomerativo promedio no ponderado (UPGMA), se utiliza para clasificar elementos en grupos homogéneos en función de sus características, facilitando la identificación de patrones y relaciones entre diferentes unidades territoriales. Este método es útil en diversos campos, desde la biología hasta la geografía, para agrupar elementos con características similares [@borcard_numerical_2018].

Una vez clasificadas las unidades geomorfológicas, como provincias o regiones, estas clasificaciones pueden facilitar su caracterización mediante técnicas estadísticas, simplificando la comparación y el análisis de unidades convencionales o físicas [@triola2012estadistica]. La utilidad de estas clasificaciones radica en que permiten resolver problemas como la identificación de zonas vulnerables a desastres naturales, la planificación del uso del suelo y la conservación ambiental, entre otros. Por ejemplo, las provincias de la República Dominicana pueden agruparse según la distribución porcentual de formas del terreno utilizando el método UPGMA, lo que proporciona una perspectiva científica valiosa para diversos estudios geográficos y ambientales [@jose_ramon_martinez_batlle_2022_7367180].

En resumen, las técnicas de clasificación y agrupamiento de formas del terreno no solo contribuyen a la ciencia al facilitar la comprensión del paisaje, sino que también aportan herramientas prácticas para la gestión del territorio y la planificación ambiental.


# Ejercicio. Clasificar 6 provincias dominicanas según sus formas predominantes por el método de agrupamiento jerárquico aglomerativo promedio no ponderado (UPGMA)


## Objetivo

Agrupar las provincias de la República Dominicana según sus formas predominantes del terreno utilizando el método de agrupamiento jerárquico aglomerativo promedio no ponderado (UPGMA), con el fin de identificar patrones geomorfológicos comunes y diferenciar unidades territoriales en función de su distribución porcentual de formas del terreno.

## Planteamiento del Problema

Se dispone de un conjunto de datos de @jose_ramon_martinez_batlle_2022_7367180, que describe la distribución porcentual de las formas del terreno en diferentes provincias de la República Dominicana, basado en un modelo digital de elevación (DEM) y clasificaciones de formas del terreno usando geomórfonos [@jasiewicz2013geomorphons]. Se busca utilizar estos datos para realizar un agrupamiento de las provincias según sus características geomorfológicas predominantes, aplicando el método de agrupamiento jerárquico UPGMA. Este agrupamiento permitirá identificar similitudes y diferencias entre las provincias, facilitando el análisis y la comprensión de los patrones del relieve a nivel regional.

## Obtención de los datos

1. Cargar datos fuente. Los datos fuente proceden de @jose_ramon_martinez_batlle_2022_7367180.

Primero, es necesario cargar paquetes.

```{r}
library(tidyverse)
library(sf)
library(tmap)
```

Luego leemos los datos.

```{r}
prov <- st_read('data/provincias-geomorfonos.gpkg', quiet = T) %>% 
  rename(nombre = hex_id,
         llanura = flat, pico = peak,
         `cresta\n(interfluvio no inclinado)` = ridge, hombrera = shoulder,
         `gajo\n(interfluvio inclinado)` = spur, vertiente = slope,
         vaguada = hollow, piedemonte = footslope, valle = valley,
         `depresión/sima` = pit)
# Comprobar 100%
# prov %>% st_drop_geometry() %>% select(-base, -nombre) %>% rowSums()
```

Una representación cartográfica te ayudará a ver el conjunto en el país.

```{r}
prov %>% select(-matches('base')) %>%
  pivot_longer(names_to = 'variable', values_to = 'value', -c(geom, nombre)) %>%
  tm_shape() +
  tm_fill(col='value', palette = "-BrBG", size = 0.1, style = 'fisher', n = 3,
          legend.is.portrait = T) +
  tm_borders(col = 'grey15', lwd = 0.3) +
  tm_facets(by = "variable", ncol = 3, nrow = 4, free.coords = FALSE, free.scales = TRUE) +
  tm_layout(
    panel.label.size = 1.5,
    panel.label.height = 2,
    legend.height = 0.3,
    legend.text.color = 'black',
    legend.width = 0.95,
    legend.text.size = 1, 
    legend.title.size = 0.001,
    legend.position = c('right', 'bottom'), 
    legend.frame = FALSE)
```

2. **Creación de los 10 conjuntos** (reserva el conjunto 1 al Tali). Se han creado diez conjuntos de seis provincias elegidas al azar utilizando sus nombres con el siguiente código de R (si no lo ves, presiona el botón `Show`).

```{r}
set.seed(123)
replicas <- replicate(10, sample(prov$nombre, 6))
df <- data.frame(Conjunto = 1:10, t(replicas))
df %>%
  unite("Provincias asignadas", X1:X6, sep = ", ") %>% 
  knitr::kable()
```

3. **Presentación de los datos crudos de cada uno de los diez conjuntos**. Esta matriz contiene el porcentaje de la superifice provincial ocupada por cada forma del terreno. Con esta matriz podrás hacer cálculos de distancias.

```{r}
conjuntos_l <- sapply(1:ncol(replicas),
       function(x)
         prov %>%
         select(-base) %>% 
         filter(nombre %in% replicas[, x]) %>% st_drop_geometry(),
       simplify = F) %>%
  setNames(paste0('Conjunto ', 1:10))
conjuntos_l_k <- lapply(
  conjuntos_l,
  function(x) {
    colnames(x) <- gsub('\\n', '', colnames(x))
    knitr::kable(x, digits = 2, align = 'c')
    })
```


```{r, results='asis'}
# Imprimir tablas
for (tabla in 1:length(conjuntos_l_k)) {
  cat('Conjunto', tabla, "\n\n")
  print(conjuntos_l_k[[tabla]])
  cat("\n\n")
}
```

4. **Generación de la matriz de distancias de cada uno de los diez conjuntos**. Esta es la matriz de distancias con la que podrás realizar el agrupamiento jerárquico UPGMA, y podrás comprobar tus cálculos de distancias seleccionados.


```{r}
# Mostrar las matrices de distancia
print(sapply(
  conjuntos_l,
  function(x)
    x %>% as.data.frame() %>% column_to_rownames('nombre') %>% dist,
  simplify = F),
  digits = 2)
```

## **Mandato**.

> Ten presente un aspecto importante. El Tali te provee la matriz de distancias entre los 15 pares posibles para que realices el agrupamiento. Sin embargo, el Tali también te pide, en el punto 1. que, a modo de prueba, calcules la distancia euclidiana para dos pares de provincias elegidos al azar de entre los 15 posibles. Más detalles abajo.

1. Usando los datos generados a partir de @jose_ramon_martinez_batlle_2022_7367180, para el conjunto que te tocó, obtén la distancia euclidiana entre un par de provincias elegidos por ti al azar; es decir, un par de entre los 15 posibles que tiene tu matriz de distancias. Haz este cálculo usando todas las dimensiones disponibles (diez en total). Ten presente que, para incluir las diez dimensiones, deberás usar la fórmula provista, la cual considera un espacio n-dimensional. Es recomendable que, para los cálculos, redondees a dos cifras significativas. Esto tiene doble propósito: a) Comprobar la precisión del algoritmo distancias; b) Medir tu rendimiento calculando distancias en un n-dimensional.

2. Aplica el método de agrupamiento jerárquico aglomerativo promedio no ponderado (UPGMA) para agrupar las provincias según sus formas predominantes, usando la matriz de distancias provista.

3. Redacta, en un máximo de cuatro párrafos, lo siguiente:

  - Introducción, en el que podrías incluir importancia del ejercicio, objetivo, justificación.
  - Materiales y métodos, donde resumas que materiales usaste (esto incluye hasta el teléfono móvil, papel, lápiz, etc.), y las técnicas específicas empleadas, que en tu caso son la distancia y el método de agrupamiento enseñado.
  - Resultado, lo cual supone describir, fríamente, lo que obtuviste.
  - Discusión, donde indiques si alcanzaste el objetivo, interpretes el resultado, indiques las limitaciones y los posibles trabajos futuros.

# Ejemplo práctico

En el aula.

1. Calcular distancia entre dos provincias.

Para calcular la distancia entre dos provincias cualquiera utilizando las diez dimensiones proporcionadas (las columnas de distribución porcentual de las formas del terreno), se puede utilizar la **distancia euclidiana** en un espacio n-dimensional. La fórmula para calcular la distancia euclidiana entre dos puntos \( A \) y \( B \) en un espacio de \( n \) dimensiones es:

\[
d(A, B) = \sqrt{\sum_{i=1}^{n} (x_{i} - y_{i})^2}
\]

donde:
- \( d(A, B) \) es la distancia euclidiana entre los puntos \( A \) y \( B \).
- \( x_{i} \) y \( y_{i} \) son las coordenadas (en este caso, los porcentajes de cada forma del terreno) de los puntos \( A \) y \( B \) en la dimensión \( i \).
- \( n = 10 \), que corresponde al número de dimensiones o variables consideradas.

- Ejemplo de cálculo:

Vamos a calcular la distancia euclidiana entre las provincias **BAORUCO** e **INDEPENDENCIA**:

| Proporción de forma del terreno   | BAORUCO (\( x_i \)) | INDEPENDENCIA (\( y_i \)) | \( (x_i - y_i)^2 \) |
|:----------------------------------|---------------------:|---------------------------:|---------------------:|
| Llanura                           | 28.09                | 20.53                      | \( (28.09 - 20.53)^2 = 57.35 \) |
| Depresión/sima                    | 0.18                 | 0.26                       | \( (0.18 - 0.26)^2 = 0.0064 \)  |
| Pico                              | 0.61                 | 0.63                       | \( (0.61 - 0.63)^2 = 0.0004 \)  |
| Cresta (interfluvio no inclinado) | 6.66                 | 6.41                       | \( (6.66 - 6.41)^2 = 0.0625 \)  |
| Hombrera                          | 1.54                 | 1.46                       | \( (1.54 - 1.46)^2 = 0.0064 \)  |
| Gajo (interfluvio inclinado)      | 12.39                | 13.12                      | \( (12.39 - 13.12)^2 = 0.5329 \) |
| Vertiente                         | 29.65                | 37.19                      | \( (29.65 - 37.19)^2 = 56.7121 \) |
| Vaguada                           | 10.87                | 10.55                      | \( (10.87 - 10.55)^2 = 0.1024 \) |
| Piedemonte                        | 2.60                 | 3.16                       | \( (2.60 - 3.16)^2 = 0.3136 \)  |
| Valle                             | 7.41                 | 6.69                       | \( (7.41 - 6.69)^2 = 0.5184 \)  |

Sumamos todas las diferencias al cuadrado:

\[
\sum_{i=1}^{10} (x_{i} - y_{i})^2 = 57.35 + 0.0064 + 0.0004 + 0.0625 + 0.0064 + 0.5329 + 56.7121 + 0.1024 + 0.3136 + 0.5184 = 115.61
\]

Luego, tomamos la raíz cuadrada de esta suma para obtener la distancia euclidiana:

\[
d(\text{BAORUCO, INDEPENDENCIA}) = \sqrt{115.61} \approx 10.75
\]

- Resultado

La distancia euclidiana entre las provincias **BAORUCO** e **INDEPENDENCIA** es aproximadamente **10.75** unidades porcentuales. Esta distancia representa la magnitud de la diferencia en la distribución de formas del terreno entre las dos provincias consideradas.

2. Aplicar el método UPGMA

Para realizar un agrupamiento jerárquico utilizando el método de agrupamiento jerárquico aglomerativo promedio no ponderado (UPGMA), seguimos un enfoque iterativo que consiste en agrupar los pares de elementos o clusters más cercanos hasta que todos los elementos estén en un único cluster. UPGMA utiliza las distancias promedio entre todos los miembros de los clusters para calcular la distancia entre clusters. [Este vídeo](https://www.youtube.com/watch?v=RdT7bhm1M3E) también podría resultarte útil, aunque en el vídeo, la instructora se basa en el vínculo simple, no en el promedio; es decir, ella, en lugar de obtener promedios a la hora de recalcular la matriz de distancias, lo que obtiene son valores mínimos, pero en nuestro casos serían promedios.

- Matriz de Distancias Inicial

Dado el conjunto de datos:

|                         | BAORUCO | INDEPENDENCIA | MARÍA TRINIDAD SÁNCHEZ | MONTE CRISTI | HERMANAS MIRABAL | SAN JOSÉ DE OCOA |
|-------------------------|---------|---------------|------------------------|--------------|------------------|------------------|
| **INDEPENDENCIA**       | 10.7    |               |                        |              |                  |                  |
| **MARÍA TRINIDAD SÁNCHEZ**| 9.4    | 18.9          |                        |              |                  |                  |
| **MONTE CRISTI**        | 20.4    | 30.0          | 12.9                   |              |                  |                  |
| **HERMANAS MIRABAL**    | 10.5    | 14.4          | 12.2                   | 25.0         |                  |                  |
| **SAN JOSÉ DE OCOA**    | 30.1    | 24.0          | 36.7                   | 49.3         | 25.3             |                  |

- Paso 1: Encuentra el par con la distancia más pequeña

- El par con la distancia más pequeña es **BAORUCO** y **MARÍA TRINIDAD SÁNCHEZ** con una distancia de 9.4.

- Paso 2: Agrupa los elementos más cercanos

- Agrupamos **BAORUCO** y **MARÍA TRINIDAD SÁNCHEZ** en un nuevo cluster (B-MTS).

- Calculamos la distancia entre este nuevo cluster (B-MTS) y los otros elementos utilizando el promedio de las distancias:

\[
\text{Distancia}(B-MTS, \text{INDEPENDENCIA}) = \frac{10.7 + 18.9}{2} = 14.8
\]

\[
\text{Distancia}(B-MTS, \text{MONTE CRISTI}) = \frac{20.4 + 12.9}{2} = 16.65
\]

\[
\text{Distancia}(B-MTS, \text{HERMANAS MIRABAL}) = \frac{10.5 + 12.2}{2} = 11.35
\]

\[
\text{Distancia}(B-MTS, \text{SAN JOSÉ DE OCOA}) = \frac{30.1 + 36.7}{2} = 33.4
\]

- Nueva matriz de distancias:

|          | B-MTS | INDEPENDENCIA | MONTE CRISTI | HERMANAS MIRABAL | SAN JOSÉ DE OCOA |
|----------|-------|---------------|--------------|------------------|------------------|
| **B-MTS**|       | 14.8          | 16.65        | 11.35            | 33.4             |
| **INDEPENDENCIA**| 14.8 |         | 30.0         | 14.4             | 24.0             |
| **MONTE CRISTI** | 16.65 | 30.0   |              | 25.0             | 49.3             |
| **HERMANAS MIRABAL** | 11.35 | 14.4 | 25.0        |                  | 25.3             |
| **SAN JOSÉ DE OCOA** | 33.4 | 24.0 | 49.3         | 25.3             |                  |

- Paso 3: Encuentra el Siguiente Par con la Distancia más Pequeña

- El par con la distancia más pequeña es **B-MTS** y **HERMANAS MIRABAL** con una distancia de 11.35.

- Paso 4: Agrupa el Nuevo Cluster

- Agrupamos **B-MTS** y **HERMANAS MIRABAL** en un nuevo cluster (B-MTS-HM).

- Calculamos la distancia entre el nuevo cluster (B-MTS-HM) y los otros elementos:

\[
\text{Distancia}(B-MTS-HM, \text{INDEPENDENCIA}) = \frac{14.8 + 14.4}{2} = 14.6
\]

\[
\text{Distancia}(B-MTS-HM, \text{MONTE CRISTI}) = \frac{16.65 + 25.0}{2} = 20.825
\]

\[
\text{Distancia}(B-MTS-HM, \text{SAN JOSÉ DE OCOA}) = \frac{33.4 + 25.3}{2} = 29.35
\]

- Nueva matriz de distancias:

|          | B-MTS-HM | INDEPENDENCIA | MONTE CRISTI | SAN JOSÉ DE OCOA |
|----------|----------|---------------|--------------|------------------|
| **B-MTS-HM**|        | 14.6          | 20.825       | 29.35            |
| **INDEPENDENCIA**| 14.6  |         | 30.0         | 24.0             |
| **MONTE CRISTI** | 20.825| 30.0    |              | 49.3             |
| **SAN JOSÉ DE OCOA** | 29.35 | 24.0 | 49.3         |                  |

- Paso 5: Repite el Proceso Hasta Que Todos los Elementos Sean Agrupados

1. Agrupa **B-MTS-HM** y **INDEPENDENCIA** (distancia de 14.6).

2. Continúa agrupando siguiendo el mismo proceso iterativo hasta que todas las provincias estén en un solo cluster.

- Dendrograma

El resultado final de este proceso se puede representar mediante un dendrograma, que muestra la estructura jerárquica de los agrupamientos:

```
           +--------- SAN JOSÉ DE OCOA
           |
           |       +--- MONTE CRISTI
           |-------+
           |       |
+----------+       +--- (BAORUCO, MARÍA TRINIDAD SÁNCHEZ, HERMANAS MIRABAL)
|
+----------------- INDEPENDENCIA
```

- Conclusión

Este procedimiento de UPGMA nos permite agrupar las provincias en función de sus similitudes geomorfológicas basadas en la distancia euclidiana de sus características. Esto ayuda a identificar patrones de distribución de formas del terreno y a realizar análisis comparativos entre diferentes unidades territoriales.



# ¿Cómo se haría el ejemplo práctico en R?

```{r, eval = F, echo = T}

```

**Nota**: los cálculos se pueden realizar a mano o con una calculadora del teléfono, utilizando las fórmulas proporcionadas.


## Referencias

